【裁判字號】    99,訴,104
【裁判日期】    990730
【裁判案由】    殺人未遂等
【裁判全文】
臺灣花蓮地方法院刑事判決               99年度訴字第104號
公  訴  人  臺灣花蓮地方法院檢察署檢察官
被      告  庚○○
指定辯護人  陳正忠律師
上列被告因殺人未遂等案件，經檢察官提起公訴（99年度偵字第
857號），本院判決如下：
    主  文
庚○○犯致令他人物品不堪用罪，處有期徒刑貳月；又犯侵入住
宅罪，處有期徒刑貳月；又犯殺人未遂罪，處有期徒刑柒年陸月
，扣案之菜刀壹把沒收；又犯恐嚇危害安全罪，處有期徒刑捌月
，扣案之菜刀壹把沒收；又犯恐嚇危害安全罪，處有期徒刑捌月
，扣案之菜刀壹把沒收；又犯傷害罪，處有期徒刑肆月。應執行
有期徒刑玖年，扣案之菜刀壹把沒收。
    事  實
一、庚○○自幼即住在花蓮縣新城鄉○○村○○○街 9巷38號，
    於民國97年間因工作之故，始搬至臺北縣新莊市○○路 482
    之 2號居住。緣庚○○搬離住所期間，丙○○在庚○○住所
    後方購地興建房屋，門牌號碼為花蓮縣新城鄉○○村○○○
    街16號，上開房屋興建期間，因設計之大門口正位於庚○○
    房間之分離式冷氣，及己○○（即庚○○之兄）房間之窗型
    冷氣旁，冷氣產生之熱風及聲音，將影響該屋居住品質，丙○○之妻甲○○因此於98年11月間向仍居住在花蓮縣新城鄉
    嘉新村嘉北二街 9巷38號之己○○反應，希望己○○能將前
    開分離式冷氣及窗型冷氣遷移，甲○○願付移機費用，並請
    己○○與其父許振聲討論，己○○本身並無意願遷移，經己○○與許振聲討論後，亦決定不遷移冷氣，嗣經己○○告知
    甲○○前開決定，甲○○即未再提及此事，惟己○○已因而
    心生不滿，並於99年 2月間某日庚○○返家時，將此事用反
    感語氣告知庚○○，庚○○亦因而心生不滿，並將此情緒壓
    抑在心中。於民國99年 2月14日晚間，庚○○在花蓮縣花蓮
    市某 PUB與朋友共同飲酒後，待翌日凌晨返回家中後，再獨
    自飲用 1瓶啤酒，即於99年2月15日凌晨2時許（起訴書誤載
    為 3時15分許），仗著酒意（惟尚未達到使其產生精神障礙
    ，致不能辨識其行為違法或欠缺依其辨識而行為之能力，亦
    未達使其前開能力顯著減低之程度），持其與己○○及許振
    聲所共有之菜刀1把，前往花蓮縣新城鄉○○村○○○街16號
    丙○○住處，欲與該屋住戶理論，其先基於致令他人物品不
    堪用之犯意，以腳猛踹前開房屋大門白鐵欄杆，使之彎曲變
    形而不堪使用，足以生損害於丙○○、甲○○等人，並持前
    開自備之菜刀砍擊前開房屋之鐵窗（尚未達損壞或致令不堪
    用之程度），要居住在前開房屋之人開門，待丙○○開門查
    看，庚○○旋基於侵入住宅之犯意，強行侵入丙○○上開住
    所，並基於殺人之犯意，以前開自備之菜刀朝丙○○之臉、
    頭部等身體重要部分砍殺，經丙○○以左手阻擋，庚○○猶
    持菜刀揮砍其手部，嗣丙○○退到客廳閃躲，庚○○仍繼續
    砍殺，直至丙○○倒地昏厥始停止，致丙○○受有頭部外傷
    併右側前額葉蜘蛛膜下出血、小腦天幕硬腦膜下出血、腦挫
    傷、頭部裂傷、枕部兩道傷口全長約13公分、深度0.5至1公
    分、面部擦傷、挫傷及撕裂傷3道共約6公分、左手3、4指撕
    裂傷共約 3公分、背部表淺撕裂傷2道共約20公分，深度0.1
    公分等傷害。庚○○於丙○○倒臥血泊後，即續行持刀前往
     2樓乙○○之房間，以腳踹擊其房門，經乙○○開門查看，
    即基於恐嚇危害安全之犯意，高舉菜刀作勢欲行砍殺乙○○
    ，並大聲謾罵「幹你娘...不要欺負我們家...」、「我要殺
    了妳」，以此行為及言語恫嚇乙○○，使乙○○心生畏懼。
    經甲○○聞聲將庚○○拉開，叫乙○○關門後，以手推移庚○○，並誘庚○○至 1樓客廳，甲○○見丙○○倒臥血泊，
    即撥打 119報案，庚○○見狀另基於恐嚇危害安全之犯意，
    對甲○○恫嚇稱「妳再打電話我要殺了妳」，使甲○○心生
    畏懼，庚○○並與甲○○拉扯，拉扯中另基於傷害之間接故
    意，將甲○○推倒，使甲○○之後腦撞擊客廳大理石茶几，
    致甲○○受有腦震盪之傷害。甲○○掙扎爬起後，與庚○○
    爭奪庚○○手中之菜刀，並奪下菜刀。甲○○於奪得菜刀後
    即將庚○○推出門外，將門反鎖，庚○○仍在門外接續以「
    妳如果報警，我要殺了妳全家」等言語恐嚇甲○○，致甲○○心生畏懼。嗣為警據報前往處理，並將丙○○送往財團法
    人佛教慈濟綜合醫院（下稱慈濟醫院）急救得宜，丙○○始
    倖免於死。
二、案經甲○○告訴花蓮縣政府警察局新城分局報告臺灣花蓮地
    方法院檢察署檢察官偵查起訴。
    理  由
一、證據能力部分：按被告以外之人於審判外之言詞或書面陳述
    ，除法律有規定者外，不得作為證據；被告以外之人於偵查
    中向檢察官所為之陳述，除顯有不可信之情況者外，得為證
    據；又被告以外之人於檢察事務官、司法警察官或司法警察
    調查中所為之陳述，與審判中不符時，其先後之陳述具有較
    可信之特別情況，且為證明犯罪事實存否所必要者，得為證
    據；被告以外之人於審判外之陳述，雖不符刑事訴訟法第15
    9條之1至第159條之4之規定，而經當事人於審判程序同意作
    為證據，法院審酌該言詞陳述或書面陳述作成時之情況，認
    為適當者，亦得為證據；當事人、代理人或辯護人於法院調
    查證據時，知有第159條第1項不得為證據之情形，而未於言
    詞辯論終結前聲明異議者，視為有前項之同意，刑事訴訟法
    第159條第1項、第159條之1第2項、第159條之2、第159條之
    5分別定有明文。次按同法第159條之5第2項之規定，乃基於
    證據資料愈豐富，愈有助於真實發現之理念，酌採當事人進
    行主義之證據處分權原則，並強化言詞辯論主義，透過當事
    人等到庭所為之法庭活動，在使訴訟程序順暢進行之要求下
    ，承認傳聞證據於一定條件內，得具證據適格。此種「擬制
    同意」，因與同條第 1項之明示同意有別，實務上常見當事
    人等係以「無異議」或「沒有意見」表示之，此時倘該證據
    資料之性質，已經辯護人閱卷而知悉，或自起訴書、原審判
    決書之記載而了解，或偵、審中經檢察官、審判長、受命法
    官、受託法官告知，或被告逕為認罪之答辯或有類似之行為
    、情況，即可認該相關人員於調查證據時，知情而合於擬制
    同意之要件，最高法院96年度臺上字第7364號判決意旨可資
    參照。經查：本件公訴人所引用做為證據之供述證據，就證
    據能力部分，被告庚○○及辯護人均表示沒有意見，卷附之
    財團法人佛教慈濟綜合醫院精神狀況鑑定書及鑑定報告書各
    乙紙之證據能力，檢察官、被告及辯護人亦均表示沒有意見
    ，經本院於審理中予以提示並告以要旨，復未於言詞辯論終
    結前聲明異議，本院審酌前開陳述作成時之情況，核無違反
    任意性及證明力明顯過低之瑕疵，認適當作為證據，揆諸前
    開規定，均有證據能力。
二、訊據被告庚○○對於侵入住宅、致令他人之物不堪用之事實
    坦承不諱，對於傷害告訴人甲○○部分則無意見，惟矢口否
    認有何殺人未遂及恐嚇危害安全犯行，辯稱：伊沒有想要殺
    被害人丙○○的意思，也沒有想要傷害他，伊真的不知道當
    時發生什麼事，可能一時有爭執，就傷害被害人丙○○，伊
    亦真的不知道為何會到家裡拿菜刀，伊的記憶都很片段，記
    得好像有扭打，等其驚醒時才發現被害人已經倒在血泊中，
    沒有印象有無去2樓，只記得在1樓有碰到告訴人，後來告訴
    人上來推伊，伊跌在地上，告訴人將之推到門口，伊就回家
    跟己○○說被害人丙○○倒在血泊中的事情云云。然查：
（一）就被告涉犯致令他人之物不堪用及侵入住宅罪部分：被告
      就此部分並未否認，且被告係以腳踹門，使被害人丙○○
      、告訴人甲○○住處大門白鐵欄杆彎曲變形，嗣被害人丙○○開門後，被告即強行進入該屋之事實，業據被害人丙○○於本院審理中結證稱：被告敲門，並踢其門，把門踢
      壞要伊開門，伊就打開門，沒有請被告到房子裡面，被告
      就進來等語。而前開大門白鐵欄杆業已扭曲變形等情，業
      據證人賴坤寶即前往現場處理本件之警員於本院審理中證
      述明確，並有大門照片 7幀在卷可稽，足徵被告此部分自
      白與事實相符。
（二）就被告涉犯殺人未遂罪部分：
  １、被告雖辯稱其不知道係如何以菜刀砍被害人丙○○云云，
      惟被告殺人之經過，已據被害人丙○○於本院審理中結證
      稱：99年2月15日約2時許，被告踢其門，伊開門，被告就
      砍伊的眼睛、頭、後腦、左手，先砍左臉，再砍頭，其有
      退到客廳去躲被告，在躲的過程，被告繼續砍，砍到其昏
      倒不動為止，左手部分是去擋被告才受傷的，伊沒有時間
      呼救等語。被害人丙○○並因此受有頭部外傷併右側前額
      葉蜘蛛膜下出血、小腦天幕硬腦膜下出血、腦挫傷、頭部
      裂傷、枕部兩道傷口全長約13公分、深度0.5至1公分、面
      部擦傷、挫傷及撕裂傷3道共約6公分、左手3、4指撕裂傷
      共約3公分、背部表淺撕裂傷2道共約20公分，深度 0.1公
      分等傷害，有慈濟醫院診斷證明書乙紙附卷可憑，核與被
      害人丙○○前開證述情節相符。嗣被害人丙○○經慈濟醫
      院治療結果，認顱內出血造成其生理功能受損，有頭痛、
      暈眩、肢體乏力等現象，此種傷害，難以治療痊癒，並有
      慢性顱內出血之可能；再經國軍花蓮總醫院治療結果，認
      病名為器質性腦症（肇因於頭部外傷合併腦出血）及創傷
      後壓力症候群，預後不佳，所受傷害程度嚴重，腦功能之
      恢復程度有限，難以完全治癒，分別有慈濟醫院99年 5月
      13日慈醫文字第0990001062號函及所附之丙○○病情說明
      書2紙、國軍花蓮總醫院99年5月4日醫花醫勤字第0990001
       123號函及所附之病情說明回覆單乙紙、病歷資料乙份在
      卷可考，足徵被害人丙○○雖倖免於死，然亦已達到腦功
      能上難以治癒之重傷程度。
  ２、就殺人之動機而言，被告於警詢中已自承其有到案發現場
      與被害人發生爭執，係為了房子的事情到被害人家中理論
      ，伊帶家中的菜刀前往，是右手持刀等語。於本院99年 3
      月22日訊問中並稱之前己○○有跟其講有跟告訴人有一些
      糾紛，就是蓋房子建造的土地糾紛，被害人丙○○的家人
      說我們家的分離式冷氣擋到他們家的大門口，叫我們把冷
      氣移走，伊聽到的感想是有點不愉快，並將這件事放在心
      上等語。業已明確陳述其持菜刀至被害人丙○○住處即係
      因告訴人要求被告之兄己○○遷移冷氣機之事，心生不滿
      ，始至被害人丙○○家中理論，被告嗣後雖辯稱不知道當
      時發生什麼事，不知道為何會到家裡拿菜刀云云，顯係事
      後卸責之詞。證人己○○於本院審理中復結證稱告訴人於
      98年11月間向其反應被告房間的分離式冷氣及窗型冷氣會
      妨礙到他們，希望其等能夠遷移，伊表示要問過問過父親
      ，伊就回去問父親，父親說沒有妨礙不需要遷，伊本身的
      意願就是不願意，父親的決定加強伊的決定，後來父親與
      被告剛好都回家，伊有向被告表示說是冷氣的事情，把經
      過跟被告講，當時伊是用一點反感的語氣講等語。足徵被
      告係因聽聞其兄己○○以負面之語氣陳述告訴人要求其等
      搬遷冷氣機情事，認為被害人丙○○一家欺負其等，而心
      生不滿，並將之放在心裡，從而被告係因不滿告訴人要求
      其等將冷氣機遷移，始至被害人丙○○家中與之理論。
  ３、又被告雖否認有何殺人犯意，辯稱沒有想要殺被害人丙○○的意思，亦無傷害被害人丙○○之意云云。按殺人與傷
      害之區別，以有無殺意為斷，以戕害他人生命之故意，著
      手於刺殺之實行而發生死亡之結果，為殺人；倘無使人喪
      失生命之故意，僅在使其身體、健康受到傷害，則為傷害
      罪，二罪皆發生傷害之結果，只其主觀犯意及身體傷害程
      度不同而已，審理事實之法院，應就案內一切證據，詳查
      審認，視其犯罪之動機、殺傷之次數、所殺傷部位、傷勢
      程度、犯後態度等綜合判斷，俾為認定（最高法院84年度
      臺上字第3179號、85年度臺上字第5611號判決參照）；又
      殺人與傷害之區別，應以有無殺意為斷，即行為人於下手
      時有無決意取被害人生命為準，至於被害人受傷處是否致
      命部位，及傷痕多寡、輕重為何等，亦僅得供審判者心證
      之參考，究不能據為絕對之標準（最高法院19年上字第71
      8號判例、93年度臺上字第618號、90年度臺上字第1897號
      判決參照）。準此，行為人於行為當時，主觀上是否有殺
      人之故意，除應斟酌其使用之兇器種類、攻擊之部位、行
      為時之態度、表示外，尚應深入觀察行為人與被害人之關
      係、衝突之起因、行為當時所受之剌激、下手力量之輕重
      ，被害人受傷之情形及行為人事後之態度等各項因素綜合
      予以研析。經查：被告係持家中之菜刀前往被害人丙○○
      家中理論，顯屬預謀，且係趁被害人丙○○開門，未及防
      衛之際，立即以菜刀砍殺被害人丙○○，被告顯非因事後
      與被害人丙○○起爭執，始另行起意持刀砍殺，而係自家
      中拿取菜刀至被害人家中時，即有以菜刀砍人之意。而依
      被害人丙○○所受傷勢情形，傷害之部位集中在頭部、臉
      部，造成頭部外傷併右側前額葉蜘蛛膜下出血、小腦天幕
      硬腦膜下出血、腦挫傷，頭部裂傷、枕部兩道傷口、面部
      擦傷、挫傷及撕裂傷 3道，深度0.5至1公分，足徵被告係
      持足以對人之生命、身體造成威脅之利器之菜刀，針對人
      體重要且脆弱之要害猛砍，且下手甚重。又被害人左手 3
      、 4指受有撕裂傷，亦足以佐證在被害人丙○○以左手阻
      擋時，仍遭被告以菜刀揮砍，再者，被害人丙○○背部受
      有表淺撕裂傷 2道共約20公分，被害人丙○○於本院審理
      中亦證述其有躲入客廳等情，顯見當被害人丙○○已轉身
      往客廳深處閃躲時，被告猶持刀往其背部砍殺，足以證明
      被告殺意甚堅。參以告訴人甲○○於警詢中稱：被告下樓
      見被害人丙○○倒臥血泊中，猶稱「他（我丈夫）怎麼還
      不死」等語；於本院審理中更結證稱：伊看到被害人丙○○，伊就喊「救命，你為什麼要殺他」，被告對丙○○說
      「你怎麼還沒死」等語，益證被告確有置被害人丙○○於
      死之意。況證人賴坤寶即前往現場處理本件之警員於本院
      審理結證稱：伊接到 110報案，說花蓮縣新城鄉○○村○○○街16號丙○○住處有殺人未遂，伊即迅速與湯慶賢前
      往，伊到時救護車也到了，救護車先把被害人丙○○送到
      醫院，過了1、2分鐘被告就出現了，告訴人甲○○當場說
      是被告殺的，伊看到被告來的時候手上拿 3支香走過來，
      被告說「這不乾淨的東西我要拜他」，被告說這人是我殺
      的，伊本來就認識被告，伊問被告「沈伯伯是你殺的嗎」
      ，被告說「是的，就是不乾淨我來拜他」，伊就先把被告
      扣起來，帶回派出所等語，則被告於事後亦認已將被害人
      丙○○殺死，始拿 3炷香欲祭拜被害人丙○○，足徵被告
      確係基於殺人犯意砍殺被害人丙○○無訛。
（三）就被告涉犯恐嚇被害人乙○○部分：
      被告雖矢口否認有何恐嚇被害人乙○○犯行，辯稱沒有印
      象有到 2樓云云。惟觀諸蒐證照片（臺灣花蓮地方法院檢
      察署99年度偵字第857號卷宗第46至49頁）所示，通往2樓
      之樓梯口，2樓樓梯扶手、2樓地板上均留有血滴，核與證
      人賴坤寶於本院審理中證述情節相符，而告訴人及被害人
      乙○○均無流血，被害人丙○○遭被告砍傷後，亦未上至
       2樓即送醫急救，前開血跡顯係被告砍完被害人丙○○後
      ，持菜刀上至 2樓時，自菜刀上滴落或於砍殺被害人丙○○之際，其身上、衣物所沾染之血液跡痕，被告辯稱沒有
      印象上到 2樓云云，顯與客觀事實不符。又被告雖辯稱沒
      有恐嚇被害人云云，惟被告確有恐嚇被害人乙○○等情，
      業據證人乙○○於警詢中稱：伊當時在房間內睡覺，被樓
      下踹門的聲音吵醒，聽見樓下有 1個男人的聲音和伊父親
      丙○○爭吵，還聽見有東西撞擊的聲音後就聽見伊父親的
      哀嚎聲，後來就聽見彷彿很生氣很重的腳步聲衝上樓，之
      後就有人踹伊房間，伊打開門看見 1個男人手上舉著菜刀
      作勢要砍伊，用台語罵「幹你娘...不要欺負我們家...」
      伊見狀兩腿發軟，然後伊母親就走過來問該男子在幹什麼
      並制止那個男人把他帶下樓等語。告訴人於警詢及本院審
      理中則均證稱被告有拿菜刀站在乙○○房間門口，對乙○○說「我要殺了妳」等語，核與被害人乙○○所述情形相
      符。足徵被告確有恐嚇被害人乙○○犯行。
（四）就被告恐嚇告訴人部分：
      被告雖仍予以否認，惟此部分犯行，業據告訴人於警詢及
      本院審理中證述明確，於警詢中稱伊推被告出去把門關上
      後，被告還在門外說「妳報警我要殺了妳」，於本院審理
      中明確證稱：其等下樓後，伊先去電視機旁打 119，再撥
      給其母，被告將其手機撥掉，把其推向大理石茶几，被告
      說「妳報警我要殺了妳」，後來伊要打 110時，就被被告
      推倒了；伊搶到刀子後，就把被告用力推出去，再把門反
      鎖，被告回去後，救護車還沒來之前，被告又回來罵人，
      說「妳報警我要殺了妳全家」等語，前後所述尚屬一致，
      其證述亦應可採信，反觀被告空言否認，所辯難以採信。
（五）就被告傷害告訴人部分：
      被告對於是否有與告訴人拉扯及是否推倒告訴人等情，雖
      亦辯稱不復記憶，惟對於傷害告訴人部分，則表示沒有意
      見，而告訴人確遭被告推倒，以致受有腦震盪之傷害乙節
      ，業據告訴人於本院審理中證稱：伊搶過被告手中的菜刀
      ，伊被被告推倒，後腦撞到客廳的大理石茶几等語，並有
      慈濟醫院診斷證明書乙份附卷可憑，則被告在與告訴人拉
      扯之際，基於傷害之間接故意，以手推告訴人，使告訴人
      後腦撞擊大理石茶几受傷等情，亦應堪認定。
（六）末查被告雖辯稱對於事情之經過已不復記憶，辯護人辯護
      意旨亦認被告有喝酒，再與證人丁○○飲酒，案發前有不
      勝酒力情形，被告的判斷能力受影響，經慈濟醫院鑑定結
      果，被告之辨識能力有明顯降低之情形，請依刑法第19條
      第 2項之規定減輕其刑；又並無蛛絲馬跡足以說明被告係
      對某人有怨言，而借酒裝瘋，可以排除同條第 3項之適用
      云云。然查：
  １、被告於行為後之99年2月15日凌晨3時49分許，經警對之實
      施酒精濃度測試結果，其吐氣所含酒精濃度達0.97mg/L，
      有酒精濃度測試表乙紙附卷可憑，足徵被告於酒精濃度測
      定前曾經服用酒類，惟被告縱然於測試前曾經服用酒類，
      並不當然可以推論被告於前開行為時，即有因服用酒類造
      成精神障礙，致不能辨識其行為違法或欠缺依其辨識而行
      為之能力，或因前開原因，致其辨識行為違法或依其辨識
      而行為之能力顯著降低之情形，尚應就行為時之精神狀態
      具體判斷。
  ２、經本院將被告送往慈濟醫院鑑定被告於起訴書所示犯罪行
      為時，其精神狀態是否有因精神障礙或其他心智缺陷，致
      不能辨識其行為違法或欠缺依其辨識而行為之能力，或因
      前開原因，致其辨識其行為違法或依其辨識而行為之能力
      之情形，經慈濟醫院鑑定結果，認就精神狀態檢查部分，
      鑑定當時，被告意識清楚，態度合作，行為無特別異常，
      衣著外觀尚整齊，表情焦慮，會談過程被告對問話能夠切
      題連貫地回答，其思考內容合乎邏輯，無妄想，知覺方面
      ，被告否認有過任何幻覺或錯覺經驗，認知功能方面，被
      告對人時地之定向感無障礙，專注力及記憶力可，精神狀
      態正常，其鑑定結果認「被告無精神疾病，但被告可能會
      因酒精中毒（酒醉）致使衝動控制不良，判斷力受影響」
      ，有慈濟醫院99年6月11日慈醫文字第 0990001325號函所
      附之精神狀況鑑定書乙紙在卷可稽。惟前開精神狀況鑑定
      書並未依本院所要求鑑定事項，即被告於起訴書所示犯罪
      行為時，其精神狀態是否有因精神障礙或其他心智缺陷，
      致不能辨識其行為違法或欠缺依其辨識而行為之能力之情
      形，或因前開原因，致其辨識其行為違法或依其辨識而行
      為之能力，顯著降低之情形，本院因此函請慈濟醫院就前
      開事項再予說明，並請該院敘明精神狀況鑑定書所示酒精
      中毒（酒醉）是否屬精神障礙或其他心智缺陷，然經慈濟
      醫院回覆結果，僅以鑑定報告書載明「根據評鑑結果，許
      員於案發當時因酒精中毒（酒醉）致使衝動控制不良，判
      斷力受影響，辨識行為能力有顯著降低之情形」，有慈濟
      醫院99年7月6日慈醫文字第0990001546號函所附之鑑定報
      告書乙紙可按。但前開鑑定報告書並未回答本院酒精中毒
      （酒醉）是否屬精神障礙或其他心智缺陷之問題，且上開
      精神狀況鑑定書尚僅認為被告「可能」會因酒精中毒（酒
      醉）致使衝動控制不良，判斷力受影響，前開鑑定報告書
      卻認被告於案發當時因酒精中毒（酒醉）致使衝動控制不
      良，判斷力受影響，辨識行為能力有顯著降低之情形，一
      為「可能」用語，一為「肯定」用語，卻未附任何理由以
      資說明何以認定被告於行為當時有酒精中毒（酒醉）之情
      形，更未附任何理由說明何以被告行為當時因酒精中毒（
      酒醉）致使衝動控制不良，判斷力受影響，從而前開鑑定
      報告書之推論顯然缺乏憑據。參諸責任能力有無之判斷標
      準，多認以生理學及心理學之混合立法體例為優。易言之
      ，區分其生理原因與心理結果二者，則就生理原因部分，
      實務即可依醫學專家之鑑定結果為據，而由法官就心理結
      果部分，判斷行為人於行為時，究屬無責任能力或限制責
      任能力與否。在生理原因部分，以有無精神障礙或其他心
      智缺陷為準；在心理結果部分，則以行為人之辨識其行為
      違法，或依其辨識而行為之能力，是否屬不能、欠缺或顯
      著降低為斷，刑法第19條第1項、第2項修正理由參照。亦
      即生理原因部分即被告是否有精神障礙之情形，係由醫學
      專家為鑑定，心理結果部分則由法官判斷，然前開精神狀
      況鑑定書及鑑定報告書就生理原因部分缺乏論證之證據，
      已如前述，且細究系爭精神狀況鑑定書之內容，就案發前
      、案發當時及案發後之精神狀態部分，均係依被告自述，
      諸如自己喝醉酒，聲稱不記得後來所發生的事情，也不記
      得拿菜刀去砍人之過程等情，亦即精神狀況鑑定書所憑據
      之案發前、案發時及案發後之精神狀態，並非依據卷內所
      有客觀資料判斷，而係憑被告於審判外之辯解作為判斷之
      基礎，從而前開精神狀況鑑定書、鑑定報告書缺乏嚴謹之
      採證，其鑑定結果遽認被告於案發當時因酒精中毒（酒醉
      ）致使衝動控制不良，判斷力受影響，辨識行為能力有顯
      著降低，即有未合，而難以採信，當不能憑以認定被告行
      為時之精神狀態符合刑法第19條第2項之要件。
  ３、又被告雖聲請丁○○為證人，然證人丁○○於本院99年 4
      月20日審理中業已證稱第 1次傳票被退後，伊就去找律師
      講，律師之前就有通知伊，上次開庭時，伊也有在後面旁
      聽，為何在後面旁聽，係朋友張健進、辛○○跟其說的，
      因張健進是被告的鄰居，他通知伊才知道等語，亦即前開
      證人係由辯護人通知作證，於本院準備期日亦到庭在後旁
      聽被告之答辯，則其證述內容是否受到被告陳述之影響，
      不無疑問。且證人丁○○於本院前開審理程序中稱張健進
      只有進去古堡 PUB一下而已，辛○○則從頭到尾都不在，
      張健進及辛○○均沒有目睹送被告回去的狀況等語。從而
      張健進及辛○○顯然並不知悉被告在古堡 PUB中之狀況，
      及被告返家之情形，被告於本院審理中卻稱伊不知道丁○○有無送其回家，伊也完全不知道是如何回家，是朋友張
      健進來接見伊時跟其講的等語。亦即被告回家的情況，竟
      是不知詳情之張健進向其陳述，證人丁○○亦是張健進、
      辛○○通知其在準備期日中在後旁聽被告之陳述，則被告
      傳訊證人丁○○之過程，復啟人疑竇。且細究證人丁○○
      之證述，其於本院前開審理程序中係證稱：伊不知道被告
      如何來現場的，被告就是有喝一點酒，被告是晚間11時許
      才到的。大約凌晨1、2時許才回家，但是伊與被告都已經
      累了，被告就是躺在那邊，伊拉著被告回去，伊上車跟戊○○講完被告大概的地址，伊就睡了，下車是被告自己下
      車的，其等看被告自己走進他家，其等就搭計程車走了；
      伊不清楚被告酒量如何，對於被告是否酒醉亦不清楚伊不
      知道被告喝醉後的狀態為何，亦不知道離開古堡 PUB後，
      被告係因喝醉或因太累在睡覺，後來被告喝酒的情形伊亦
      不知道等語。並未陳述被告有何酒醉或有精神障礙之情形
      。經辯護人詰問以被告當時下車的情形為何，證人丁○○
      則改口答稱：被告一剛開始下車時搖搖晃晃，是由戊○○
      去扶他云云。辯護人再問以：「你有確定被告走進家裡去
      ？」，又稱：伊只有看到被告好像拿著他家的鑰匙，不確
      定他們在外面有無講到什麼話，伊只是看被告往他家裡巷
      子走，後來伊就繼續躺了沒有看到云云。經檢察官反詰問
      時質疑證人丁○○所述下車狀況，證人丁○○復改稱：當
      時伊是躺著在睡，是戊○○幫被告開門的，伊推被告下車
      後就繼續閉著眼睛躺著，戊○○拍被告，並叫被告起來，
      被告下車到家門的狀況伊就不了解等語。經本院再問以：
      下車後，你有無看到戊○○是扶著被告？再答稱：伊只有
      看到戊○○幫被告開門而已，因為戊○○有問其是哪一間
      ，伊才跟戊○○講是哪一間，伊沒有看到戊○○扶著被告
      ，所以被告如何到他家的情形伊不知道等語。從而就被告
      如何下車回家乙節，證人丁○○在交互詰問簡短過程中竟
      有被告自己下車走進他家、下車時搖搖晃晃由戊○○扶著
      、是戊○○幫被告開門，被告下車到家門狀況不了解、沒
      有看到戊○○扶著被告等不同情節，證述顯有瑕疵，其是
      否確實陪同被告返家，不無疑問，況縱認證人丁○○確實
      送被告返家，依其證述內容，無從認定被告返家當時係已
      酒醉，或有何精神障礙之情形。
  ４、參以被告於99年2月15日6時10分起至 7時止之警詢中尚且
      自承當時伊跟朋友在外面喝了很多酒，回家後自己又喝了
       1瓶啤酒後，到案發現場與被害人發生爭執，係為了房子
      的事情到被害人家中理論，伊帶家中的菜刀前往，是右手
      持刀等語，對於犯案之動機目的陳述明確。於同日16時 6
      分起之檢察官偵訊中則改稱當時沒有印象有沒有帶菜刀云
      云。就菜刀如何被搶走乙節，於檢察官偵訊中稱好像也沒
      有搶，伊刀子掉在地上，告訴人跟其扭打，告訴人好像推
      伊云云。於同日17時22分起之本院羈押庭訊問中稱：伊與
      告訴人拉扯至刀子掉在地上。於本院99年 3月22日訊問中
      稱：伊的記憶都很片段，記得好像有扭打，等其驚醒時才
      發現被害人已經倒在血泊中，沒有印象有無去 2樓，只記
      得在 1樓有碰到告訴人，告訴人原本是看到被害人丙○○
      倒在血泊中，後來告訴人上來推伊，伊跌在地上，告訴人
      將之推到門口，伊就回家跟己○○說被害人丙○○倒在血
      泊中的事情云云。則被告自警詢以迄本院審理中就案發之
      經過，所陳述之內容係逐次越益模糊，對於事件發生與犯
      罪構成要件事實相關之重要經過，則改稱不復記憶，對於
      無關犯罪核心事項，則稱有片段記憶，顯見被告所辯，係
      屬避重就輕之詞，並選擇性陳述，其對於行為之經過，是
      否確實不復記憶，亦有疑問，而難遽信。
  ５、再者，就被告行為後之狀態，證人己○○於本院審理中業
      已證稱案發後被告敲打其房門，一直叫「哥哥」，伊就起
      來，跟其說他傷到人了，伊說你傷到誰，他說外面的，伊
      就跑出去看什麼事情，那時被告跟在其後面等語，足徵被
      告行為後，尚且知悉其傷了外面的人，並且急忙找其兄長
      尋求幫忙。證人賴坤寶於本院審理中則結證稱：伊當時問
      被告問題時，被告知道，伊問他人是不是他殺的，他說是
      ；當時走路行動都正常等語，足見被告於案發後，並非處
      於泥醉或不清醒之狀態，對於員警所問問題均能清楚回答
      ，由被告行為後之情形觀之，被告亦無辨識其行為違法或
      依其辨識而行為之能力顯著減低之情形，從而本院依據前
      開客觀事證綜合評斷，認被告行為時之精神狀態，尚不符
      刑法第19條第2項之要件，自無從減輕其刑。
  ６、退萬步言，縱認被告行為時已因酒醉造成精神障礙，致其
      辨識行為違法或依其辨識而行為之能力，顯著降低，惟按
      刑法第19條第1項、第2項規定，於因故意或過失自行招致
      者，不適用之，同條第 3項定有明文。而前開規定乃指行
      為人在具有完全刑事責任能力之階段，即對構成犯罪之事
      實具有故意，或應注意並能注意或可得預見，竟基於犯罪
      之故意，或對該應注意並能注意或能預見之犯罪事實疏於
      注意，而自陷於精神障礙或心智缺陷狀態，致發生犯罪行
      為者。因其於精神心智狀態正常之原因行為階段，即對犯
      罪事實具有故意或應注意並能注意或可得預見，而符合犯
      罪行為人於行為時具有責任能力方加以處罰之原則，故應
      與精神、心智正常狀態下之犯罪行為同其處罰，最高法院
      99年度臺上字第 824號判決意旨參照。經查：被告於警詢
      中業已自承其在外喝很多酒，回家自己又喝了 1瓶啤酒後
      ，帶家中的菜刀前往案發現場與被害人發生爭執等語，則
      倘依被告案發後記憶最鮮明之前開警詢中所述，其係先故
      意飲酒後，仗其酒意，再持菜刀外出前往被害人丙○○家
      中砍傷被害人丙○○，其飲酒行為乃出於其自由意識下而
      為，堪認被告酒後受酒精之影響，使其衝動控制不良，判
      斷力受影響，致其辨識行為違法之能力顯著降低，係被告
      故意自行招致，屬原因自由行為。又縱認被告飲酒時並無
      殺害被害人丙○○之故意，並故意飲酒，惟被告係持銳利
      之菜刀前往被害人家中理論，顯然被告在本案前已有犯殺
      人罪之預見可能性，且被告係在飲用大量酒類返家後，復
      再飲用啤酒 1瓶，亦自應預見其再飲用啤酒將使自己陷於
      衝動控制不良，判斷力欠佳之狀態，準此，即令被告果然
      因飲酒而達到前述精神障礙之狀態，進而犯案，亦顯因過
      失自行招致，仍屬前開最高法院判決所指原因自由行為，
      依刑法第19條第3項規定，不得據此減免其刑。
    綜上所述，本件事證明確，被告犯行均洵堪認定，應依法論
    科。
三、核被告所為，分別犯刑法第 354條之致令他人物品不堪用罪
    、同法第306條第1項之侵入住宅罪、同法第271條第2項第 1
    項之殺人未遂罪、同法第 305條之恐嚇危害安全罪及同法第
    277條第1項之傷害罪（起訴書犯罪事實業已載明此部分事實
    ，惟所犯法條部分漏載刑法第277條第1項，此業經公訴檢察
    官於本院審理中當庭更正）。被告所犯前開各罪，犯意各別
    ，行為不同，應予分論併罰。又被告係以高舉菜刀作勢砍人
    之方式及言語恫嚇被害人乙○○，另在持菜刀之狀態下對告
    訴人甲○○恫以言語嚇稱妳報警我要殺了妳等語方式恐嚇告
    訴人，恐嚇之對象、犯意不同，行為亦屬可分，應係屬 2罪
    。又被告雖先後數次以言詞恫嚇告訴人，惟於時間、空間密
    接之情況下為之，仍屬一犯意接續多次行為，侵害 1個法益
    ，應為接續犯，屬單純一罪。被告已著手於殺人行為之實行
    ，而未至被害人丙○○死亡之結果，為未遂犯，應依刑法第
    25 條第2項之規定減輕其刑。爰審酌被告係國中畢業之智識
    程度，與被害人丙○○、乙○○、告訴人甲○○僅為素未謀
    面的老家鄰居關係，並無任何深仇大恨，竟僅因聽聞其兄己○○傳述告訴人曾經要求將其與己○○之冷氣遷移，而心生
    不滿，並壓抑其情緒，直至99年 2月15日仗著酒意，至被害
    人住處，先致令該屋大門白鐵欄杆不堪用，迫使被害人開門
    ，並強行進入上址，隨即持菜刀朝年逾80歲之被害人丙○○
    身體之重要部位砍殺，犯罪之手段兇殘，泯滅人性，被害人
    丙○○因急救得宜而倖免於死，惟業已造成被害人丙○○器
    質性腦症及創傷後壓力症候群，傷害程度嚴重，腦功能之恢
    復程度有限，難以完全治癒之情況，對於被害人丙○○之侵
    害甚鉅，應予以從重量刑，又被告係以高舉菜刀作勢砍人及
    言語之方式恫嚇被害人乙○○，並在持刀之狀態下以言語恫
    嚇告訴人甲○○，雖屬惡害之通知，但依其情節顯有明顯而
    立即之危害，自較一般僅以言語恐嚇之情節為重，兼衡其犯
    罪之動機、目的、手段、業已造成被害人丙○○、乙○○及
    告訴人家庭破裂，所受損害情形重大，暨犯罪後並未坦承犯
    行，對於相關細節推稱係因酒醉所致，態度不佳等一切情狀
    ，分別量處如主文所示之刑，並定其應執行之刑，以資懲儆
    。
四、扣案之菜刀壹把，為被告之母許潘月華所有，嗣許潘月華過
    世後，成為遺產，而歸被告、被告之兄己○○及被告之父許
    振聲所共有之物，業據證人己○○於本院審理中證述明確，
    係屬被告所有，供其犯前開殺人未遂罪及恐嚇危害安全罪所
    用之物，爰依刑法第38條第1項第2款之規定宣告沒收。
據上論斷，應依刑事訴訟法第299條第1項前段，刑法第271條第2
項、第1項、第277條第1項、第305條、第306條第 1項、第354條
、第25條第2項、第51條第5款、第38條第1項第2款，刑法施行法
第1條之1第1項、第2項前段，判決如主文。
本案經檢察官龔書安到庭執行職務
中    華    民    國    99    年    7     月    30    日
                  刑事第二庭    審判長法  官  張宏節
                                      法  官  沈培錚
                                      法  官  蔡寶樺
 以上正本證明與原本無異。
如不服本判決應於收受送達後10日內向本院提出上訴書狀，並應
敘述具體理由。其未敘述上訴理由者，應於上訴期間屆滿後20日
內向本院補提理由書(均須按他造當事人之人數附繕本)「切勿逕
送上級法院」。告訴人或被害人如對於本判決不服者，應具備理
由請求檢察官上訴，其上訴期間之計算係以檢察官收受判決正本
之日期為準。
中    華    民    國    99    年    7     月    30    日
                                      書記官
附錄：
刑法第271 條第2項、第1 項
中華民國刑法第271條
（普通殺人罪）
殺人者，處死刑、無期徒刑或 10 年以上有期徒刑。
前項之未遂犯罰之。
預備犯第 1 項之罪者，處 2 年以下有期徒刑。
中華民國刑法第277條第 1項
（普通傷害罪）
傷害人之身體或健康者，處 3 年以下有期徒刑、拘役或 1 千元
以下罰金。
犯前項之罪因而致人於死者，處無期徒刑或  7 年以上有期徒刑
；致重傷者，處 3 年以上 10 年以下有期徒刑。
中華民國刑法第305條
（恐嚇危害安全罪）
以加害生命、身體、自由、名譽、財產之事，恐嚇他人致生危害
於安全者，處 2 年以下有期徒刑、拘役或 3 百元以下罰金。
刑法第306條第1項
中華民國刑法第306條第 1項
（侵入住居罪）
無故侵入他人住宅、建築物或附連圍繞之土地或船艦者，處 1
年以下有期徒刑、拘役或 3 百元以下罰金。
無故隱匿其內，或受退去之要求而仍留滯者，亦同。
刑法第354條
中華民國刑法第354條
（毀損器物罪）
毀棄、損壞前二條以外之他人之物或致令不堪用，足以生損害於
公眾或他人者，處 2 年以下有期徒刑、拘役或 5 百元以下罰金
。

司法院資訊處製作；財團法人民間司法改革基金會備份。
